臺灣高雄地方法院民事判決
111年度雄簡字第1610號
原      告  
即反訴被告  曾秋森  

被      告  蔡進滿  
即反訴原告
訴訟代理人  蔡萱文  

上列當事人間確認本票債權不存在事件，本院於民國111年9月13
日言詞辯論終結，判決如下：
      主    文
確認被告持有如附表所示本票之本金及利息債權，對原告均不存
在。
本訴訴訟費用由被告負擔。
反訴原告之訴駁回。
反訴訴訟費用由反訴原告負擔。
    事實及理由
壹、本訴部分：
一、原告主張：被告執有原告所簽發如附表所示本票2紙（下稱 
    系爭本票），經聲請本院以111年度司票字第3271號民事裁
    定准予強制執行。惟原告未積欠被告任何債務，故兩造間確
    無系爭本票債權存在。又系爭本票之發票日為民103年7月及
    同年8月，且未記載到期日，應視為見票即付，其票據上權
    利之消滅時效期間應自103年8月24日起算3年，然被告遲至1
    11年始具狀向本院聲請本票裁定，顯已逾票據法所定之3年
    時效期間，原告自得拒絕給付，爰提起本件訴訟等語。並聲
    明：確認被告持有系爭本票之本票本金及利息債權對原告不
    存在。
二、被告則以：原吿係於103年7月及8月間，向被告借款而簽發
    系爭本票。雖原吿主張時效，然原吿對於被告借款債務仍未
    消滅，原吿仍應償還借款予被告等語，資為抗辯，並聲明：
    駁回原告之訴。
三、得心證之理由：
  ㈠按確認之訴非原告有即受確認判決之法律上利益者，不得提
    起。所謂即受確認判決之法律上利益，係指法律關係之存否
    不明確，原告主觀上認其在法律上之地位有不安之狀態存
    在，且此種不安之狀態，能以確認判決將之除去者而言，若
    縱經法院判決確認，亦不能除去其不安之狀態者，即難認有
    受確認判決之法律上利益（最高法院52年臺上字第1240號判
    例意旨可資參照）。本件被告持系爭本票向本院聲請裁定准
    予強制執行，有系爭本票裁定附卷可稽，是兩造就系爭本票
    之票據權利是否存在，顯有爭執，且該權利之存否，攸關原
    告應否負票據責任，則原告在私法上之地位因被告主張而受
    有侵害之危險，此種不安之狀態，得以確認判決將之除去，
    揆諸前開判例之意旨，原告訴請確認被告就系爭本票對原告
    之債權是否存在，乃有確認利益，先予敘明。
  ㈡按票據乃文義證券及無因證券，票據上之權利義務悉依票上
    所載文義定之，與其基礎之原因關係各自獨立，票據上權利
    之行使不以其原因關係存在為前提。執票人行使票據上權利
    時，就其基礎之原因關係確係有效存在不負舉證責任。且若
    票據債務人以自己與執票人間所存抗辯之事由對抗執票人，
    依票據法第13條規定觀之雖非法所不許，仍應先由票據債務
    人就該抗辯事由之基礎原因關係負舉證之責任。惟當票據基
    礎之原因關係確立後，法院就此項原因關係進行實體審理時
    ，當事人於該原因關係是否有效成立或已否消滅等事項有所
    爭執，即應適用各該法律關係之舉證責任分配原則，而非猶
    悉令票據債務人負舉證責任（最高法院105年度台簡上字第1
    號判決意旨參照）。次按票據為無因證券，票據債權人就其
    取得票據之原因，固不負證明之責任，惟執票人如主張票據
    係發票人向其借款而簽發交付，而發票人抗辯未收受借款，
    消費借貸並未成立，則就借款已交付之事實，自應由執票人
    負舉證責任。（最高法院89年度台上字第85號、87年度台上
    字第1601號判決意旨參照）。又按消費借貸契約屬要物契約
    ，因借用物之交付而生效力。借用人出具之借據（借用證）
    ，倘未表明已收到借款，致不足證明有交付借款之事實，且
    其對之又有爭執者，貸與人自仍須就交付借款之事實負舉證
    責任。（最高法院最高法院87年度台上字第1611號民事判決
    意旨參照）。本件原告主張系爭本票無原因關係存在，被告
    抗辯稱原因關係係借款云云，此遭原告否認，則被告就抗辯
    之積極事實應負舉證責任。
　㈢揆諸上揭說明，消費借貸契約為要物契約，被告仍應就系爭
    本票之原因關係為借貸，且其已交付借款負起舉證責任，該
    消費借貸契約始屬成立，然被告並未出任何證據證明其有交
    付借款予原吿之證據，故無法證明原告與被告間確已成立消
    費借貸契約，綜上，被告既無從證明已將借款交付予原告，
    則其抗辯兩造間有借貸關係，原告據此簽立系爭本票云云，
    難認有理由。
  ㈣次按票據上之權利，對本票發票人，自到期日起算；見票即
　  付之本票，自發票日起算；3年間不行使，因時效而消滅，
　  票據法第22條第1項定有明文。系爭本票到期日為103年7月2
　  7日、103年8月24日，而被告遲至111年始向本院聲請本票准
　  予強制執行，顯已逾越3年之時效期間，本票發票人即原告
　  亦取得拒絕給付之抗辯權。被告即不得執本院核發之准予強
　  制執行民事裁定對其聲請強制執行。
　㈤從而，原告憑以訴請確認被告持有系爭本票，對原告之本票
    之本金及利息債權不存在，即為有理由，應予准許。　　
四、本件事證已臻明確，兩造其餘攻擊防禦方法及所舉證據資料
    ，核與本件判決所得心證及結果均不生影響，毋庸逐一論述
    ，附此敘明。
五、據上論結，原告之訴為有理由，依民事訴訟法第436條第2項
    、第78條，判決如主文。　　
貳、反訴部分：
一、反訴原告主張：反訴被告向反訴原吿借款7萬元而簽發爭本
    票，爰依消費借貸之法律關係提起本件訴訟等語，並聲明：
    反訴被告應給付反訴原告7萬元，其中3萬元自103年8月24日
    起，其中4萬元自103年7月27日起，均至清償日止，按年息5
    ％計算之利息。
二、反訴被告抗辯：原告否認與被告間消費借貸關係等語，資為
    抗辯，並聲明：駁回反訴原告之訴。　　
三、得心證之理由：
　㈠按當事人主張有利於己之事實者，就其事實有舉證之責任，
    民事訴訟法第277條定有明文。是民事訴訟如係由原告主張
    權利者，應先由原告負舉證之責，若原告先不能舉證，以證
    實自己主張之事實為真實，則被告就其抗辯事實即令不能舉
    證，或其所舉證據尚有疵累，亦應駁回原告之請求（最高法
    院17年上字第917號判例意旨參照）。再按當事人主張有金
    錢借貸關係存在，須就其發生所須具備之特別要件即金錢之
    交付及借貸意思表示互相一致負舉證之責任，若僅證明有金
    錢之交付，未證明借貸意思表示互相一致者，尚不能認為有
    金錢借貸關係存在（參照最高法院81年度台上字第2372號判
    決意旨）。
　㈡經查，本件反訴原告主張與反訴被告有消費借貸關係存在之
    事實，僅提出系爭本票為證，惟為反訴被告所否認，是反訴
    被告既否認與反訴被告有消費借貸關係，依首開舉證責任之
    法則，本件自應由反訴原告就其與反訴被告間有其所指之借
    貸關係負舉證之責任，然原告就此迄無法提出確切證據以實
    其說，揆諸上開說明，尚難遽認反訴原叝與反訴被告間有其
    所指之金錢借貸關係存在。
  ㈢綜上所述，反訴原告既無法舉證證明其與反訴被告間確有其
　  所指之消費借貸關係，則揆諸首開舉證責任之法則，反訴原
　  告舉證既有未足，其主張自無可採。從而，原告猶主張依消
　  費借貸之法律關係，訴請反訴被告應給付反訴原告7萬元，
  　其中3萬元自103年8月24日起，其中4萬元自103年7月27日
　  起，均至清償日止，按年息5％計算之利息，於法尚有未
　  合，應予駁回。
四、本件事證已臻明確，兩造其餘爭點、攻擊防禦方法，經審酌
    核與判決結果無影響，爰不分別斟酌論述，附此敘明。
五、訴訟費用負擔之依據：民事訴訟法第78條。　　　　
中　　華　　民　　國　　111 　年　　9 　　月　　30　　日
                    高雄簡易庭  法  官  張茹棻  
附表（單位：新臺幣）
發票人 發票日 票面金額 票據號碼 到期日 曾秋森 103 年8 月24日 3萬元 NO676765 未載 曾秋森 103年7月27日 4萬元 NO628046 未載 
以上正本係照原本作成。
如不服本判決，應於送達後20日內，向本院提出上訴狀並表明上
訴理由，如於本判決宣示後送達前提起上訴者，應於判決送達後
20日內補提上訴理由書（須附繕本）。
中　　華　　民　　國　　111 　年　　9 　　月　　30　　日
                                書記官  黃振祐